臺灣苗栗地方法院民事簡易判決　　　　 93年度苗簡字第528號
原　　　告　甲○○
訴訟代理人　丁○○
被　　　告　丙○○
特別代理人　乙○○
上列當事人間請求清償借款事件，本院於民國九十四年二月二十
四日言詞辯論終結，判決如下：
    主  文
被告應給付原告新臺幣壹拾參萬元。
訴訟費用由被告負擔。
本判決得假執行。
    事實及理由
壹、原告主張略以：
一、被告丙○○自民國（下同）九十年十一月間起至九十一年四
    月間止，先後向原告甲○○多次借款，之後兩造於九十一年
    四月三十日結算後，確認被告向原告借款之總額為新台幣（
    下同）十六萬元，由被告親自書立借據交原告收執，被告並
    允諾自九十一年五月十日起至九十四年五月十五日止，共分
    三十六期攤還，折計每期攤還四千四百四十五元，每月十日
    前匯入原告設於合作金庫第0000000000000 號帳戶，如有未
    依約定於每月十日前匯入指定帳戶者，視同全部債務到期，
    被告並親自在借據上簽名並捺指印，借據上被告之簽名及指
    印均為真正。
二、嗣被告先後於九十一年六月十七日、九十一年七月十日、九
    十一年八月九日、九十一年九月十一日、九十一年十月十一
    日、九十一年十一月十五日，分別匯款五千七百元、四千四
    百四十五元、四千四百四十五元、四千四百五十元、四千四
    百四十五元、四千四百五十元入指定之原告帳戶，以上六期
    共計清償二萬七千九百三十五元，尚積欠十三萬二千零六十
    五元。被告於借得款項後，連續六次按月將清償款匯入原告
    之帳戶，第一次匯入五千七百元，略高於約定之清償額四千
    四百四十五元，係因未如期於九十一年五月開始清償，方略
    增加金額清償，以示誠意，之後自九十一年七月起至同年十
    一月止，連續五次匯入之金額均相當於約定清償之金額，倘
    被告否認該借款之事實，焉有前後清償六期之理。
三、依被告提出之中華民國身心障礙手冊影本，被告係六十六年
    三月三日出生，於九十一年四月三十日書立借據時為二十五
    歲，屬完全行為能力之成年人，雖借款後之九十二年十月二
    十九日經鑑定有中度精神障礙，惟尚未經法院宣告禁治產，
    倘被告主張其係精神障礙之無行為能力人，被告應舉證其書
    立借據時之精神狀態為無行為能力之人。被告另主張原告曾
    向其借款花用乙節，原告否認此事，應由被告負舉證責任。
四、綜上，被告尚積欠十三萬二千零六十五元之借款未清償，爰
    依借貸之法律關係提起本訴，並考量被告近日之精神狀況不
    佳等情，酌予減縮請求之金額為十三萬元等語，並提出借據
    、存摺等件為證。
貳、被告抗辯略以：
（一）被告自幼智能低弱，領有中度精神障礙之殘障手冊，亦長
      期至醫院看診，雖曾認識原告，亦曾數次收受原告交付之
      金錢，但簽立借據時有精神障礙，為無行為能力之人，並
      不知該文件之內容與法律效力為何。原告亦曾向被告借款
      花用，所請求之金額已因行使抵銷權而消滅，從而該項債
      務並不存在等語。
（二）並提出殘障手冊、醫療病歷為證，及聲請訊問證人即被告
      之姑姑乙○○、被告之鄰居范聰妹、被告之奶奶徐陳玉珍
      。為此，請求駁回原告之訴。
參、本院得心證之理由：
一、程序上理由：
（一）按能獨立以法律行為負義務者，有訴訟能力，民事訴訟法
      第四十五條定有明文。成年人如未受禁治產宣告，除有心
      神喪失、無意識或精神錯亂而達喪失意思能力程度之情形
      外，均享有完全之行為能力，能獨立以法律行為負擔義務
      ，自不能謂為無訴訟能力，最高法院八十六年度台上字第
      三○四九號、八十六年度台上字第三四六八號裁判可稽。
      對於無訴訟能力人為訴訟行為，因其無法定代理人，或其
      法定代理人不能行代理權，恐致久延而受損害者，得聲請
      受訴法院之審判長，選任特別代理人；無訴訟能力人有為
      訴訟之必要，而無法定代理人，或法定代理人不能行代理
      權者，其親屬或利害關係人，得聲請受訴法院之審判長，
      選任特別代理人；民事訴訟法第五十一條第一項、第二項
      亦規定甚明。查被告領有中度精神障礙之殘障手冊，並有
      長期至台北市立療養院精神科看診之醫療紀錄，業經診斷
      為中度精神分裂症，惟尚未經宣告禁治產，此有上開殘障
      手冊及醫療病歷可稽，復有證人即被告之姑姑乙○○、被
      告之鄰居范聰妹、被告之奶奶徐陳玉珍之證述可參，核被
      告已因精神錯亂而達喪失意思能力程度，無法獨立以法律
      行為負擔義務，已屬無訴訟能力之情形，爰考量被告之訴
      訟利益，依被告姑姑乙○○之聲請，選任乙○○擔任被告
      之特別代理人，代理被告進行本件之訴訟行為。
（二）按擴張或減縮應受判決事項之聲明者，訴狀送達後，原告
      仍得為之，民事訴訟法第二百五十五條第一項第三款定有
      明文。查原告起訴時請求給付十三萬二千零六十五元及其
      法定遲延利息，嗣後當庭減縮請求之金額為十三萬元，並
      拋棄法定利息之請求，性質上屬於減縮訴之聲明，為法之
      所許。
二、實體上理由：
（一）查被告於九十一年四月三十日書立借據予原告，確認被告
      向原告借款十六萬元，並約定自九十一年五月十日起至九
      十四年五月十五日止，共分三十六期攤還，折計每期攤還
      四千四百四十五元，應於每月十日前匯入原告設於合作金
      庫第0000000000000 號帳戶，如有未依約定於每月十日前
      匯入指定帳戶者，視同全部債務到期，此有原告所提出之
      借據一份附卷可稽。參核被告所呈之台北市立療養院病歷
      資料之被告姓名、
      據上關於被告姓名、
      被告之特別代理人兼證人乙○○復證稱略以：「被告第一
      次去台北市立療養院時，精神狀況還不錯，當時還可以寫
      名字、地址，現在慢慢地都不會寫字，看也看不清楚。」
      等語，足見被告之精神狀況乃逐步退化，早先簽立借據時
      之精神狀況應較本件言詞辯論終結時為佳，而該病歷資料
      當係由被告親自填寫姓名及年籍資料無訛，否則，豈會與
      系爭借據之筆跡相同？此適足以佐證系爭借據上之被告簽
      名為真正。
（二）次查，被告曾先後於九十一年六月十七日、九十一年七月
      十日、九十一年八月九日、九十一年九月十一日、九十一
      年十月十一日、九十一年十一月十五日，連續六次按月將
      五千七百元、四千四百四十五元、四千四百四十五元、四
      千四百五十元、四千四百四十五元、四千四百五十元匯入
      原告之合作金庫頭份分行第0000000000000 號帳戶，共計
      匯入二萬七千九百三十五元，此亦有原告所有之上開帳戶
      存摺附卷可證。核上開匯入之金額與借據所約定之還款金
      額大致相符，亦與借據所約定按月分期清償之情形相符，
      則原告主張被告總計向其借款十六萬元，並由被告親自書
      立借據交原告收執，且允諾自九十一年五月十日起至九十
      四年五月十五日止，共分三十六期攤還，折計每期攤還四
      千四百四十五元，每月十日前匯入原告設於合作金庫第
      0000000000000 號帳戶等語，堪予採信。否則，倘系爭借
      款債務非真正，被告於精神狀況惡化而開始至醫院之精神
      科看診前，何須連續六期按月匯款予原告？
（三）按禁治產人，無行為能力，無行為能力人之意思表示，無
      效，雖非無行為能力人，而其意思表示，係在無意識或精
      神錯亂中所為者，亦同，民法第十五條、第七十五條定有
      明文。所謂行為能力，係指能獨立為法律行為，因而取得
      權利負擔義務之能力。又行為能力係以意思能力為基礎，
      自然人有無行為能力，須以該人有無意思能力為標準。意
      思能力，係指對於自己行為或效果，能正常判斷、識別及
      預期之精神能力，若無意思能力，即無行為能力，民法第
      七十五條後段規定之「無意識或精神錯亂」，即指完全欠
      缺意思能力之情形而言。參酌被告所提之中華民國身心障
      礙手冊，被告係六十六年三月三日出生，於九十一年四月
      三十日書立借據時為二十五歲，依民法第十二條規定，被
      告乃具有完全行為能力之成年人，被告復自認其未經宣告
      禁治產，並有證人即被告之姑姑乙○○（兼輔佐人）、被
      告之鄰居范聰妹、被告之奶奶徐陳玉珍之證述可參，則其
      簽立借據時尚未因禁治產宣告而成為無行為能力人，縱使
      其自幼智能較為低弱，亦無從認定已完全喪失意思能力，
      其所書立之借據自屬合法有效。況且被告九十一年四月三
      十日書立借據後，歷經一年半之久，遲至九十二年十月二
      十九日方經鑑定為中度精神障礙，尚無從依據該殘障手冊
      之認定，而推認被告書立借據時已無行為能力，或已因陷
      於無意識或精神錯亂，而完全欠缺意思能力，自無從否認
      借據之效力及借貸之事實。至於被告所提出之台北市立療
      養院病歷，初診日期為九十一年十一月十三日，即系爭借
      據簽訂半年後方有就診之紀錄，亦難據以回溯推認被告簽
      立借據時已無行為能力，或當時之精神狀態已陷於無意識
      或精神錯亂，仍無從依據該病歷資料而否認借款之真正。
（四）另按當事人主張有利於己之事實者，就其事實有舉證之責
      任，民事訴訟法第二百七十七條定有明文。被告抗辯原告
      曾向其借款花用，並據以行使抵銷權云云，業據原告堅詞
      否認，揆諸上開規定，自應由被告對此利己之事實負舉證
      責任。惟被告所舉證人即被告之姑姑乙○○（兼特別代理
      人）、被告之鄰居范聰妹、被告之奶奶徐陳玉珍，僅到庭
      證述略以：被告自幼智能低弱，原告曾經花用被告之金錢
      等語，惟無從據以指明被告對原告究竟有何可供抵銷之債
      權，該債權之發生時間及金額亦未證述清楚，復無借據、
      存摺、匯款單等其他書證得以佐證，則被告對此利己之事
      實尚未盡充分之舉證責任，此部份之抗辯自無從採信。
（五）綜上論述，原告依據兩造間之借貸關係，訴請清償上開借
      款，洵屬有據，為有理由，應予准許。
（六）因本案事證已臻明確，兩造其餘主張陳述及所提之證據，
      均毋庸再予審酌，附此敘明。
（七）本件乃適用簡易訴訟程序而為被告敗訴之判決，應依民事
      訴訟法第三百八十九條第一項第三款規定，依職權宣告假
      執行。
（八）據上論結，本件原告之訴為有理由，並依民事訴訟法第四
      百三十六條第二項、第七十八條、第三百八十九條第一項
      第三款，判決如主文。
中　　華　　民　　國　　94　　年　　3 　　月　　10　　日
                  簡易庭    法  官  李麗萍
以上正本係照原告作成。
如對本判決上訴，須於判決送達後20日內向本院提出上訴狀。
中　　華　　民　　國　　94　　年　　3 　　月　　11　　日
                            書記官  蕭雅馨
